【裁判字號】    99,訴,750
【裁判日期】    990721
【裁判案由】    土地徵收
【裁判全文】
臺北高等行政法院判決
                                       99年度訴字第750號
                                    99年6 月23日辯論終結
原      告  甲○○
訴訟代理人  楊久弘  律師
被      告  內政部
代  表  人  乙○○○○○○住同上
訴訟代理人  丙○○○○○○○○○○
            丁○○

上列當事人間土地徵收事件，原告提起行政訴訟，本院判決如下
：
    主  文
原告之訴駁回。
訴訟費用由原告負擔。
    事實及理由
一、程序事項：原告經合法通知，未於言詞辯論期日到場，核無
    行政訴訟法第218 條準用民事訴訟法第386 條各款所列情形
    ，爰併準用民事訴訟法第385 條第1 項前段規定，依被告聲
    請，由其一造辯論而為判決。
二、事實概要：
（一）緣坐落臺北縣三重市○○○段○○○○段87-78 地號土地
      （下稱系爭土地）經臺北縣政府以民國（下同）61 年3月
      1 日北府地四字第9137號令公告徵收，並於65年9 月17日
      囑託臺北縣三重地政事務所登記為臺北縣所有。原告以系
      爭土地登記原因為「第一次登記」顯與徵收程序不符，且
      臺北縣地政局及工務局均無徵收並發放補償費之文件可資
      佐證，又原所有權人游素香早於52年亡故，其子林壽南亦
      於60年亡故，而原告係游素香兼林壽南之繼承人，戶籍地
      址同游素香且均未搬遷他處，然從未收受徵收公告，亦未
      領取徵收補償費或法院提存通知，系爭土地徵收補償並未
      完竣，於97年6 月24日向臺北縣政府申請塗銷該徵收登記
      並返還土地。案經臺北縣政府以97年6 月27日北府地徵字
      第0970472239號函復：「……二、旨揭地號土地依土地登
      記謄本記載登記原因為徵收，並業依本府61年3 月1 日北
      府地四字第9137號公告徵收移轉為臺北縣，管理者：臺北
      縣政府工務局，完成徵收法定程序，台端申請塗銷該徵收
      註記返還土地，歉難照辦。……」原告仍有異議，復於97
      年9 月9 日提出申請書，臺北縣政府以97年9 月12日北府
      地徵字第0970679998號函復：「……二、台端申請事項，
      本府業以97年6 月27日北府地徵字第0970472239號函復在
      案，查已完成徵收法定程序，有關返還土地乙事，歉難照
      辦。」原告不服，提起訴願，經被告以97年12月2 日台內
      訴字第0970198199號訴願決定書（案號：0000000000）略
      認，原告主張為系爭土地之所有權人，然未收受徵收公告
      ，亦未領取徵收補償費，系爭土地徵收補償並未完竣，亦
      即主張徵收失效，而依土地徵收條例施行細則第22條規定
      ，臺北縣政府應查明發給補償費之情形，研擬徵收是否失
      效之意見，報原核准徵收機關（即被告內政部）核定後，
      函復原土地所有權人；但臺北縣政府以「歉難照辦」函覆
      即有未合，故決定撤銷臺北縣政府97年6 月27日北府地徵
      字第0970472239號函及97年9 月12日北府地徵字第097067
      9998號函，並於二個月內由臺北縣政府另為適法之處理。
（二）嗣後臺北縣政府依前述被告97年12月2 日台內訴字第0970
      198199號訴願決定書指示，分別以以97年12月15日北府地
      徵字第0970913263號函、98年3 月16日北府地徵字第0980
      200167號函及98年11月4 日北府地徵字第0980912184號函
      覆被告系爭土地是否徵收失效乙事，嗣經被告內政部98年
      12月9 日土地徵收審議委員會第226 次會議決議略以：「
      應無徵收失效」，據此被告乃以98年12月23日台內地字第
      0980238904號函通知臺北縣政府轉原告，而臺北縣政府則
      於99年1 月15日發函原告表示依內政部土地徵收審議委員
      會之決議，本案應無徵收失效，並表示原告如不服可提起
      訴願，原告遂於99年2 月6 日以不服被告上開內地字第09
      80238904號函而提起訴願，經行政院以99年4 月14日院臺
      訴字第0990095565號訴願決定，以原告之訴願不合法，而
      決定不受理，其理由略以，依據最高行政法院92年8 月份
      庭長法官聯席會議決議，本件系土地核准案失效之法律性
      質，類同附解除條件之行政行為，於該失效之基礎事實成
      就時，當然發生該徵收案從此失其效力之法律效果，原核
      准徵收機關所為函復不生徵收失效情事，僅屬說明徵收是
      否失效之意見而已，並非行政處分，故原告對之提起訴願
      ，於法不合，應不受理。原告接獲上開訴願決定後乃提起
      本件確認系爭土地徵收法律關係不存在之行政訴訟。
三、原告未於言詞辯論期日到庭，據其於準備程序提出書狀主張
    略以：
（一）事實部分：
  １、緣臺北縣三重市○○○段○○○○段87-78 地號土地（即
      系爭土地）原為被繼承人游素香所有，游素香於52年4 月
      29日亡故，由林壽南繼承；林壽南復於60年9 月9 日亡故
      ，由原告繼承，合先陳明。
  ２、系爭土地於65年8 月19日分割自同段87-23 地號土地時，
      所有權人仍為游素香，至65年9 月17日三重地政事務所以
      65重登字第19978 號函，將系爭土地囑託登記為臺北縣所
      有，依土地登記第二類謄本所載之登記原因為第一次登記
      。經原告向臺北縣政府函查系爭土地是否徵收，臺北縣政
      府遂以97年5 月12日以北府地徵字第0970347148號函覆：
      該收件案號係奉臺北縣政府61年3 月1 日北府地四字第91
      37號令，因「同案號其他地號土地登載之登記原因均為『
      徵收』，是系爭土地亦由臺北縣三重地政事務所以97重登
      字第10484 號逕為辦理更正登記原因為『徵收』」。
  ３、原告於97年4 月28日發函臺北縣政府請求說明系爭土地是
      否徵收，臺北縣政府於97年5 月2 日回覆請臺北縣三重地
      政事務所提供相關登記資料參辦，臺北縣三重地政事務所
      於97年5 月7 日回覆臺北縣政府系爭土地為徵收，又相關
      登記案件資料已銷毀，臺北縣政府其後復於97年5 月12日
      回覆原告系爭土地臺北縣三重地政事務所於97年已辦理更
      正登記原為「徵收」。原告於97年5 月15日向臺北縣政府
      申請閱覽徵收卷宗，臺北縣政府於97年6 月17日回覆相關
      資料已銷毀，原告於97年6 月24日另向臺北縣政府地政局
      聲請塗銷徵收登記或另行辦理徵收，臺北縣政府於97年6
      月27日回覆將本案副本抄送該府工務局以詳查相關徵收資
      料。其後原告復於97年8 月28日向臺北縣政府工務局申請
      塗銷系爭土地徵收登記並予返還或另辦徵收，臺北縣政府
      工務局於97年9 月3 日回覆無相關徵收資料，原告再次於
      97年9 月9 日分別向臺北縣政府地政局及工務局申請塗銷
      徵收登記或另行辦理徵收，臺北縣政府於97年9 月12日函
      覆原告表示無法塗銷徵收註記並返還土地，原告於97年9
      月24日對臺北縣政府97年9 月12日函文內容提出訴願，內
      政部訴願決定將臺北縣政府之處分撤銷。臺北縣政府於98
      年7 月31日表示將本案轉內政部審理中，臺北縣政府嗣於
      99 年1月15日發函原告表示依內政部土地徵收審議委員會
      之決議，本案應無徵收失效，並表示原告如不服可提起訴
      願，原告遂於99年2 月6 日提起訴願，經行政院決定訴願
      不受理，原因是內政部之函文僅係說明徵收是否失效之意
      見，並非行政處分，此時原告已提起本件訴訟。
（二）按「徵收土地應補償之地價及其他補償費，應於公告期滿
      後15日內發給之。」、「被徵收之土地所有權人對於其土
      地之權利義務，於應受之補償發給完竣時終止……。」分
      為土地法第233 條、第235 條之規定。另「需用土地人，
      不依土地法第368 條第1 項規定於公告完畢後十五日內，
      將應補償地價及其他補償費額，繳交主管地政機關發給完
      竣者，法律上既無強制需用土地人繳交之規定，實際上又
      未便使徵收土地核准案久懸不決，尋繹立法本旨，徵收土
      地核准案，自應解為從此失其效力，土地所有人如因此而
      受損害者，得向需用土地人請求賠償。」及「需用土地人
      不於公告完畢後十五日內將應補償地價及其他補償費額繳
      交主管地政機關發給完竣者，依照本院字第2704號解釋，
      其徵收土地核准案固應從此失其效力。」有司法院院字第
      2704號解釋及司法院釋字第110 號解釋意旨可參。依前揭
      法規及解釋意旨，徵收補償費未於徵收公告期滿後15日內
      發給者，該徵收失其效力。其後司法院釋字第516 號解釋
      ，亦重申徵收補償應依法定期限發給「否則徵收土地核准
      案，即應失其效力」之意。
（三）原所有權人游素香於52年4 月29日亡故，其子林壽南（即
      原告之父）亦於60年9 月9 日亡故。系爭土地登載之徵收
      原因發生日期為61年3 月1 日，當時游素香及林壽南均已
      逝世多時，原告之戶籍地址與游素香及林壽南相同且未搬
      遷他處，然自61年3 月1 日迄今，原告從未收受徵收公告
      ，亦未領取徵收補償費或法院提存通知，系爭土地之補償
      費既未發給完竣，該徵收之行政處分應已失其效力，經原
      告向臺北縣政府申請返還系爭土地予游素香，其竟以已完
      成徵收法定程序，而否准原告之申請，其後經內政部訴願
      決定書要求臺北縣政府應查明發給補償費之情形，研擬徵
      收是否失效之意見，報原核准徵收機關核定後，函覆原土
      地所有權人。其後經臺北縣政府陳報被告內政部審理，內
      政部則依其土地徵收審議委員會之決議，認為無徵收失效
      之情形，並由臺北縣政府函覆拒絕原告之申請，原告不得
      已，僅能提起本件訴訟予以請求。
（四）查臺北縣政府以因系爭土地與同段竹圍子小段3-14等7 筆
      土地，係屬同一登記案號為佐，即認定系爭土地亦已完成
      徵收程序。然同段竹圍子小段3-14等7 筆土地土地登記簿
      謄本登記原因均為「徵收」，僅系爭土地之登記原因為「
      囑託登記」；且於原告提出申請後始由三重地政事務所逕
      更改為「徵收」。又依96年以前之空照圖及台北縣政府之
      都市計劃現況圖相對照，同段竹圍子小段3-14等7 筆土地
      均已開闢為道路，系爭土地仍遭第三人佔用作為停車場之
      用，遲至97年始開闢成道路。倘臺北縣政府於61年間已完
      成徵收程序，豈有僅開闢同段竹圍子小段3-14等7 筆土地
      為道路使用，而任憑他人占用系爭土地達36年之久之理。
      顯見臺北縣政府機關逕以同一登記案號為佐證，而認定系
      爭土地業已完成徵收程序，明顯與事實不符。又臺北縣政
      府雖答辯稱系爭土地於61年業已公告徵收，故徵收已生效
      力，其後復於65年函囑臺北縣三重地政事務所辦理移轉登
      記，故已完成徵收法定程序云云。惟查，臺北縣政府對於
      前開陳述並無法予以證實，更遑論65年系爭土地之移轉登
      記原因為第一次登記，而非徵收，由此更可證實其所言與
      事實容有未合，被告應證明確有該徵收之事實存在。
（五）原告對於臺北縣政府99年5 月27日寄送原告訴訟代理人之
      台北縣三重市○○○段○○○○段第87-78 地號、台北縣
      三重市○○○段○○○○段第3-14、3-15、3-16、3-17、
      3-19、3-20、4-10、4-11號地號之臺北縣土地登記總簿及
      臺灣省臺北縣土地登記簿之記載無意見，另對於系爭土地
      於電子登記謄本之登記原因記載為第一次登記亦無意見。
      惟被告稱其後電子資料轉檔時將系爭土地之登記原因誤載
      為「第一次登記」，原告主張該記載確為錯誤，惟錯誤之
      原因係因系爭土地所有權人應為游素香，登記原因則為分
      割轉載，並非如被告所稱係將徵收誤載為第一次登記。
（六）又被告內政部另主張「權利失效理論」，表示「……繼受
      他人被徵收土地而取得『主張徵收未於公告期滿15日內發
      款失敗』之權限者，當然也要繼受原被徵收人之權利瑕疵
      ……。則本案於近36年後，再請求確認徵收失效之情形，
      應有『權利失效』之適用」云云。惟查：
  １、被告所主張之「權利失效理論」，其依據為何？法無明文
      ，並不足採。
  ２、次按土地法第233 條、第235 條之規定。系爭土地原所有
      權人游素香及其繼承人林壽南( 即原告之父) 分別於52年
      及60年亡故。系爭土地登載之徵收時間為61 年3月1 日，
      當時游素香及林壽南均已逝世多時，原告戶籍地址與游素
      香及林壽南相同且未搬遷他處，然自61年3 月1 日迄今，
      原告從未收受徵收公告，亦未領取徵收補償費或法院提存
      通知，因其不知有此徵收事宜存在，故無從行使權利，自
      亦無放棄權利行使之情形可言。
  ３、退萬步言，如前所述，61年間徵收機關之辦理徵收程序已
      錯誤在先，被告豈可在法無明文規定消滅時效及除斥期間
      之前提下，逕自主張原告之權利已失效，而使發生在前之
      錯誤徵收程序變成合法，而剝奪原告之財產權？
（七）被告辯稱系爭土地於97年間臺北市政府辦理有償撥用時，
      其使用現況為道路使用云云。姑且不論其所辯是否屬實，
      依農委會林務局農林航空測量所於90年11月29日拍攝之空
      照圖可證，系爭土地於此時仍為停車場用地，距離被告所
      稱臺北縣政府61年3 月1 日北府地四字第9137號令徵收之
      時間，已將近30年，仍為私人使用，故被告辯稱有公告徵
      收並完成補償費發放程序云云，並不足採信。另原告係於
      96年間經臺北縣政府通知有另筆土地被徵收，欲原告辦理
      繼承手續後領取徵收補償費，經原告委託代書辦理並由代
      書依土地分割之記錄查詢後，才發現有系爭土地之存在，
      原告亦係因此方才知悉本案狀況，故並無被告所稱「義務
      人依其狀況得推論其已放棄權利之行使」（即被告所稱之
      權利失效理論）之情形存在。
（八）綜上，原告依法提起確認之訴並聲明求為判決：１、確認
      原告所有系爭土地之徵收法律關係不存在（臺北縣政府61
      年3 月1 日北府地四字第9137號公告）。２、訴訟費用由
      被告負擔。
四、被告抗辯略以則以：
（一）有關本案徵收補償費發放經過乙節，據臺北縣政府查復及
      提供相關參考資料，茲分述如下：
  １、系爭土地於97年間臺北市政府辦理「有償撥用」時，當時
      現況為道路使用。經查該土地於三重地政事務所65年9 月
      9 日重登字第19978 號登記案件所有權移轉登記為「臺北
      縣有」，登記原因為「囑託登記」，嗣後三重地政事務所
      於87年間辦理地籍資料電子處理作業，將該登記原因誤載
      為「第一次登記」，復查該登記案「65年重登字第19978
      號」係奉臺北縣政府61年3 月1 日北府地四字第9137號令
      公告徵收，於同案號其他地號土地登載之登記原因均為「
      徵收」，故經該所自行檢視後更正登記原因為「徵收」。
  ２、本案經臺北縣政府調閱檔案室資料，確因當時案卷無永久
      保存規定，案卷散軼、資料不全，加以年代久遠，已查無
      相關徵收案件，僅就同一登記案號佐證確有辦理徵收公告
      事宜，並囑託三重地政事務所辦理移轉登記。再者，臺北
      縣政府於當時就本案徵收之土地因故未領取補償費者，依
      行為時土地法規定，應已將補償費提存法院，由法院續行
      提存通知送達程序，始能由三重地政事務所審認完成補償
      程序，進行後續徵收登記。
  ３、復依行為時土地法第227 條第1 項及第233 條規定辦理徵
      收公告，均依土地法相關程序辦理於法並無不合，本案徵
      收處分既已存在，依行為時規定，應已完成徵收法定程序
      ，且申請人卻遲至今始提出徵收失效，顯有權利失效理論
      之適用。
（二）本案經被告內政部土地徵收審議委員會第226 次會議決議
      「應無徵收失效」，其決議理由如下：
  １、系爭三重埔段同安厝小段87-78 地號土地與同段竹圍子小
      段3-14地號等8 筆土地，依臺北縣土地登記總簿記載「囑
      託登記」，其登記原因發生日期為61年3 月1 日（按登記
      收件字號同為65重登19978 號），土地登記總簿內附有意
      見條為「奉臺北縣政府61.3.1北府地四字第9137號令徵收
      」，於97年間臺北縣政府辦理有償撥用時，經臺北縣政府
      98年11月4 日北府地徵字第0980912184號函查明上開9 筆
      土地為臺北縣有道路用地，其使用現況為「道路使用」，
      準此，系爭土地就同一登記案號佐證，應於徵收當時依行
      為時土地法規定完成辦理公告、通知、提存等徵收程序，
      始有三重地政事務所進行後續囑託徵收登記。
  ２、復參照本院93年度訴字第236 號判決略以：「徵收處分未
      於公告期滿15日內發款而失效」之情形，法律並無明定主
      張此等權利之法定期間，結果是任何一筆被徵收土地之所
      有權人均可隨時在相隔多年以後提起上開請求，不僅在證
      據資料上調查困難，而且也會有礙現行法秩序之安定，所
      以在現今司法實務上均承認主張徵收失效者，應有「權利
      失效理論」適用之餘地。而所謂「權利失效」，則係源自
      公法誠實信用原則之制度，其係指實體法或程序法上之權
      利人，於其權利成立或屆至清償期後，經過長時間而不行
      使，義務人依其狀況得推論其已放棄權利之行使者，該權
      利雖未消滅，亦不得再行使。故權利失效制度是於消滅時
      效及除斥期間外，另一限制權利行使之獨立制度；其除須
      有權利人相當期間不行使權利之事實外，尚須義務人根據
      此一事實及其他有關狀況，相信權利人不再行使其權利，
      致權利人之再行使有違誠信原則，而繼受他人被徵收土地
      而取得「主張徵收未於公告期滿15日內發款失效」之權限
      者，當然也要繼受原被徵收人之權利瑕疵，因此原被徵收
      人有「權利失效」之情形，受讓徵收土地之受讓人亦應承
      擔此等不利益。則本案於近36年後，再請求確認徵收失效
      之情形，應有「權利失效」之適用。
（三）綜上所述，本案因年代久遠，查無相關徵收案件資料，就
      同一登記案號佐證確有辦理徵收公告事宜，並囑託三重地
      政事務所辦理徵收登記在案。本案徵收處分既已存在，依
      行為時規定，應已完成徵收法定程序，且申請人卻遲至今
      始提出徵收失效，顯有權利失效之適用。準此，本案應無
      徵收失效。被告為此答辯並聲明求為判決：１、駁回原告
      之訴。２、訴訟費用由原告負擔。
五、本件應適用之法律：
（一）按「徵收土地應補償之地價及其他補償費，應於公告期滿
      後十五日內發給之。」「（第3 項）需用土地人未公告期
      滿15日內將應補償地價及其他補償費額繳交該管直轄市或
      縣（市）主管機關發給完竣者，該徵收案從此失其效力。
      」土地法第233 條前段及土地徵收條例第20條第3 項前段
      定有明文。
（二）行政程序法第8 條規定：「行政行為，應以誠實信用之方
      法為之，並應保護人民正當合理之信賴。」
六、兩造對事實概要欄記載及下開事實均不爭執，並有原告提出
    之戶籍謄本、三重市○○○段○○○○段87-23 、87-78 地
    號臺灣省臺北縣土地登記簿、三重市○○○段○○○○段87
    -78 地號土地登記第二類謄本、臺北縣三重地政事務所民眾
    閱覽異動索引、臺北縣政府97年5 月12日北府地徵字第0970
    347148號函、臺北縣三重地政事務所97 年5月7 日北縣重地
    登字第0970 006437 號函、內政部97 年12 月2 日台內訴字
    第0970198199號訴願決定書（案號：0000000000）、臺北縣
    政府99年1 月15日北府地徵字第0990047614號函、被告98年
    12月23日台內地字第0980238904號、系爭土地空照圖及現況
    圖、原告97年4 月28日申請書、臺北縣政府97年5 月2 日北
    府地徵字第0970324642號函、原告97年5 月15日申請書函、
    臺北縣政府97年6 月17日北府地徵字第0970451544號函、原
    告97年6 月24日申請書、臺北縣政府97年6 月27日北府地徵
    字第0970472239號函、原告97年8 月28日申請書、臺北縣政
    府工務局97年9 月3 日北公務字第0970651428號函、原告97
    年9月9 日申請書函、臺北縣政府97年9 月12日北府地徵字
    第0970679998號函、原告97年9 月24日訴願書、臺北縣政府
    98年7 月31日北府地徵字第0980615767號函、原告99年2 月
    6 日訴願書、行政院院臺訴字第0990095565號訴願決定書；
    及被告提出98年12月23日台內地字第0980238904號函、被告
    就本案土地徵收案件初審意見表、臺北縣政府98年11月4 日
    北府地徵字第0980912184 號函、臺北市政府捷運工程局有
    償撥用不動產計畫書、系爭土地地籍圖謄本、系爭土地使用
    計畫圖、臺北縣政府98年3 月16日北府地徵字第0980200167
    號函、臺北縣政府98年1 月23日北府地徵字第0980050911號
    函、被告98年1 月15日台內地字第0970209021號函、臺北縣
    政府97年12月15日北府地徵字第0970973263 號函、臺北縣
    政府9 月12日北府地徵字第0970679998號函、原告97年9 月
    9 日申請書函、臺北縣政府97年6 月27日北府地徵字第0970
    472239號函、原告97年6 月24日申請書函、臺北縣政府97年
    5 月12日北府地徵字第0970347148號函、臺北縣三重地政事
    務所97年5 月7 日北縣重地登字第0970006437號函、原告97
    年4月28日申請書函、臺北縣三重地政事務所96年8 月1 日
    北縣重地登字第0960010467號函、系爭土地土地建物查詢資
    料及土地登記簿、系爭土地地籍圖騰本乙份、被告地政司98
    年12月10日內部簽稿、被告土地徵收審議委員會第226 次會
    議紀錄、內政部97年12月2 日台內訴字第0970198199號訴願
    決定書（案號：0000000000）、被告99年2 月12日台內地字
    第0990031769號函、行政院院臺訴字第0990095565號訴願決
    定書（均為影本）各一件附本院卷及原處分卷可查；足信為
    真實。
（一）系爭土地第一次登記依被告提出資料（原處分卷第81頁）
      為53年7 月8 日，原因為分割轉載。迄本件爭執發生時系
      爭土地所有權人仍登記為原告之祖母游素香。又游素香於
      52年4 月29日死亡，系爭土地由原告父親林壽南繼承，而
      林壽南於60年9 月9 日亡故後，系爭土地由原告繼承；惟
      原告迄未辦妥繼承登記。
（二）系爭土地經臺北縣政府以61年3 月1 日北府地四字第9137
      號令公告徵收，65年9 月17日囑託臺北縣三重地政事務所
      登記為臺北縣所有；登記資料如下：所有權移轉，收件日
      期65年9 月9 日（65）重登字第19978 號，登記日期65年
      9 月17日，原因發生日期61年3 月1 日囑託登記，（所有
      權人）姓名台北縣，管理機關台北縣政府。嗣於87年間臺
      北縣政府三重地政事務所辦理系爭土地電子資料轉檔時，
      將登記原因誤載為「第一次登記」。
（三）又原處分卷第49- 85頁是前開（65）重登字第19978 號之
      其他併案遭徵收土地，以原處分卷第53、54、55頁的另外
      一筆地號3-15土地登記簿記載為例，第55頁所有權部的登
      記原因也是「囑託登記」（與本件系爭土地相同），但第
      53頁登記簿，轉載時已經將原因轉載為「徵收登記」，原
      因發生日期與本件系爭土地相同均為61年3 月1 日，徵收
      文號亦相同，為第19978 號。另原處分卷第52頁左邊意見
      條，則清楚載明是「奉台北縣政府61年3 月1 日北府地四
      字第9137號令征收」等字樣。
（四）97年4 月28日原告以申請書函請台北縣政府查明系爭土地
      是否徵收疑義；主張系爭土地登記簿記，61年3 月1 日第
      一次登記，其他登記事項：辦理管理者變更，而土地所有
      權人為游素香。而台北縣政府於97年5 月12日以北府地徵
      字第0970347148號函原告，略以依據台北縣三重地政事務
      所97年5 月7 日北重地登字第0970006437號查覆，系爭土
      地登記簿之登記原則為「第一次登記」，申請登記案「65
      年重登字第19978 號」係奉台北縣政府61年3 月1 日北府
      地四子第9137號令徵收，於同案其他地號土地登載之登記
      原則均為「徵收」，故台北縣三重地政事務業以97年重登
      字第10484 號辦理更正登記為「徵收」。
（五）依卷附台北縣政府99年6 月21日北府地徵字第0990567682
      號，有關65年9 月9 日（65）重登字第19978 號登記案，
      及該案之臺北縣政府61年3 月1 日北府地四字第9137 號
      令公告徵收，因當時案卷無永久保存規定，案卷散軼、資
      料不全，加以年代久遠，已查無相關徵收檔卷，亦查無檔
      案銷毀文號，研判係早期檔案卷管理制度不合，加以確實
      歷經相當時日及單位搬遷，台北縣政府僅能就同一登記案
      號佐證確有辦理徵收公告事宜。另系爭土地依台北縣政財
      產管理系統土地主檔案記載，為「環河南路257 號前中興
      橋引道接環河南路」使用；迄97年9 月24日有償撥用予臺
      北市○○○○○道路使用無誤，至原告所提早年航照圖主
      張系爭土地未做道路乙節，因系爭土地面積僅39平方公尺
      ，成狹長型，該航照圖比例尺小且未精確地籍套繪，即判
      斷該土地未作道路使用似有不妥。
七、本件事實及法律之爭議詳如上述，是本件首要爭點乃系爭土
    地是否已完成合法徵收程序？
（一）按「徵收土地應補償之地價及其他補償費，應於公告期滿
      後15日內發給之。」為行為時土地法第233 條前段所規定
      。其未於公告期滿後15日內發給者，法律上之效果如何，
      法律未設規定，參照司法院釋字第110 號解釋「……其徵
      收土地核准案固應從此失其效力。但於上開期間內，因對
      補償之估定有異議，而由該管市縣地政機關依法提交標準
      地價評議委員會評定，或經土地所有人同意延期繳交有案
      者，不在此限。」可知並非一有逾期發給補償費之事實，
      即生徵收失效之法律上效果。依司法院釋字第110 號解釋
      意旨，雖徵收有未於法定期間發給補償費完竣之事實，如
      有特定事由存在，得阻卻徵收失效之效果；其間分際經細
      繹該解釋所示阻卻徵收失效之事由，實基於非屬補償機關
      之遲延，既不可歸責於補償機關，且徵收乃為公共利益之
      需要，不應輕易使之趨於失效之故。因此解釋「需用土地
      人未於公告期滿15日內將應補償地價及其他補償費額繳交
      該管直轄市或縣（市）主管機關發給完竣者」徵收失效之
      事由，僅限可歸責於補償機關之情事，此觀最行政法院97
      年2 月19日97年2 月份庭長法官聯席會議會議決議「土地
      法第233 條規定徵收土地應補償之地價及其他補償費，應
      於公告期滿後15日內發給之，係指需用土地人應於公告期
      滿15日內，將應補償地價及其他補償費額繳交直轄市或縣
      （市）地政機關，及該地政機關應於公告期滿15日內通知
      土地所有權人領款，使土地所有權人處於隨時可領取之狀
      態而言。至於同法第237 條規定之提存，目的在減輕直轄
      市或縣（市）地政機關之責任，非其義務。直轄市或縣（
      市）地政機關如已合法通知應受補償人領款，而因應受補
      償人拒絕受領、不能受領或所在地不明，致未能發給，雖
      未為提存，該徵收土地核准案並不因此失其效力。」即明
      。因此，如有不可歸責於補償機關之事由，致未於法定期
      間發給補償費完竣者，仍應認有阻卻徵收失效之效果。申
      言之，補償機關於法定期間內通知應受補償人領取補償費
      ，應受補償人不往領取，致補償費未於法定期間發給完竣
      者，係屬不可歸責於補償機關之事由，阻卻徵收失效之效
      果。是司法院33年7 月10日院字第2704號解釋雖已賦予「
      徵收失效」之法律效果，惟未於公告期滿後15日內發給補
      償費，係不可歸責於補償機關之原因時，則仍有阻卻徵收
      失效之效果。
（二）次按確認公法上法律關係成立或不成立之訴訟，非原告有
      即受確認判決之法律上利益者，不得提起之。行政訴訟法
      第6 條第1 項定有明文。因此確認土地徵收法律關係成立
      或不成立（存在或不存在）之訴，原告是否有「即受確認
      判決之法律上利益」至為重要，亦為司法審查該公法關係
      之標準。
  １、查本件系爭土地於61年徵收當時，行政程序法尚未施行，
      考量當時之時空環境，行政機關會對徵收公告及補償費發
      給程序採取較簡略及寬鬆之作法，此乃法院在審查類似事
      實時，必須考慮之背景因素，且提起本件確認徵收關係不
      存在之訴訟，距61年徵收當時，已時隔數十年之久，徵收
      時資料可能因保存不易而已散失，當時辦理徵收之人員及
      當事人亦難以傳喚到庭作證，要求徵收機關於數十年後，
      舉證其當時已合法公告徵收及補償，因資料散失，除客觀
      上有其困難，且對於此種年代久遠之確認訴訟，若採用傳
      統確認之訴嚴格之標準，要求徵收機關舉證，則許多無資
      料可查之徵收處分，勢將被認定無效或失效，就「公益」
      與「被徵收人民所為特別犧牲」二者加以權衡，就徵收機
      關有關「徵收計畫、土地清冊係屬真正」、「已經公告且
      完成法定公告程序」、「補償方式適法」「補償費已合法
      發給及提存」等待證事實，所為之舉證，不宜採太嚴格之
      認定標準，以避免過度認定徵收無效或失效，而有害及社
      會秩序及公益。故此類訴訟，除原告可以舉證證明徵收補
      償確有明顯違法情事，否則均應認為原告欠缺「即受確認
      判決之法律上利益」。
  ２、本件系爭土地之徵收之相關案卷經散軼不復得，而依照現
      存系爭土地登記簿謄本記載，系爭土地於65年間即以臺北
      縣政府61年3 月1 日北府地四字第9137號令公告徵收，移
      轉登記予台北縣政府所有詳如上述，是參照上開說明，被
      告主張系爭土地於65年間已完成徵收法定程序並移轉登記
      畢，可以證明業經發放系爭土地補償費完畢或已依法提存
      等，即屬有據。從而原告在系爭土地移轉登記畢30餘年後
      ，未提出任何積極證據，提起本件確認徵收法律關係不存
      在之訴，主張被告未提出已將補償費發放予原告之證據，
      而認定系爭土地徵收法律關係不存在云云，即難認有理由。
  ３、原告雖聲請傳喚原告之子林祺洋，以證明未曾接獲或聽聞
      系爭土地徵收或補償費發放或提存云云；惟查系爭土地不
      動產所有權早於65年間即登記為台北縣政府所有，而就系
      爭土地言登記除有公示效力外，並確定系爭土地不動產所
      有權「移轉」（按本件為徵收應為台北縣政府原始取得）
      效力；且查依系爭土地徵收行為時之法令即當時有效之土
      也法施行法第56條規定，因系爭土地原告從未辦理繼承登
      記，是台北縣政府僅照土地登記簿謄本記載，通知土地所
      有權人游素香具領系爭土地之補償費，而並非通知原告；
      再參諸上開說明，原告聲請傳喚證人林祺洋並不能證明系
      爭被告未依法通知原告有關徵收及發放補償費或依法提存
      云云，自無必要。同理原告聲請傳喚證人任職地政士事務
      所之蘇則蔚證明遲至96間始發現系爭土地問題云云，亦與
      前開爭點及判斷結果無涉，核無必要，均應予駁回。
（三）人性尊嚴為普世價值，維護人性尊嚴當以誠信為基石，如
      行政程序法第8 條規定：「行政行為，應以誠實信用之方
      法為之……。」民法第148 條第2 項亦規定：「行使權利
      ，履行義務，應依誠實及信用方法。」即說明我國法制揭
      示誠信原則之重要。故誠信原則為公法關係及私法關係之
      規範，最高行政法院52年判字第345 號判例，認誠信原則
      亦及於公法上之法律關係可供參考。而所謂「權利失效」
      ，則源自公法誠實信用原則之制度，其係指實體法或程序
      法上之權利人，於其權利成立或屆至清償期後，經過長時
      間而不行使，義務人依其狀況得推論其已放棄權利之行使
      者，該權利雖未消滅，亦不得再行使。故權利失效制度是
      於消滅時效及除斥期間外，另一限制權利行使之獨立制度
      ；其除須有權利人相當期間不行使權利之事實外，尚須義
      務人根據此一事實及其他有關狀況，相信權利人不再行使
      其權利，致權利之再為行使有違誠信原則。至於權利人不
      行使權利之期間長短，視權利之種類、內容及重要性而有
      不同，並非一定（可參考大法官陳敏著行政法總論第5版
      第289 頁）。按土地法第233 條徵收應於公告期滿後15日
      內發給補償費規定，被徵收土地權利人，應於公告滿15日
      相當期間行使其權利；同法第234 條規定：「直轄市或縣
      （市）地政機關於被徵收土地應受之補償發給完竣後，得
      規定期限，令土地權利人或使用人遷移完竣。」故土地權
      利人至遲於「遷移」完竣前，行使其權利，否則俟徵收法
      定程序完成並移轉登記，且已完成「公共事業」，原土地
      權利人始主張「徵收法律關係不存在」，顯然對於已過去
      之法律關係主張，有違誠信原則，有「權利失效」之適用
      ；此當然亦適用於繼受原被徵收人之權利瑕疵，因此原被
      徵收人有「權利失效」之情形，受讓徵收土地之受讓人亦
      應承擔此等不利益。經查：本件系爭土地徵收及登記程序
      詳如上述，前述系爭土地公示登記效力制度亦如上述；從
      而距系爭土地於65年登記為台北縣政府所有後遠逾33年後
      ，距原徵收處分做成後更逾37年以上；而原告於上開30年
      以上期間內從未向國家機關主張原徵收處分有「未於公告
      後15日內發放徵收補償費」之瑕疵；迄本件起訴（或於起
      訴前2 年之前述本院認定事實欄）始為主張；參照首開說
      明，自足使原徵收主管機關即被告及需用土地人台北縣政
      府，信原告（或原告之被繼承人即系爭土地登記所有權人
      游素香及林壽南）長時間未行使權利，而相信原告不再行
      使其權利，從而原告本件以未發放土地徵收補償費為由，
      主張系爭土地徵收法律關係不存在云云，其此權利之行使
      顯有違誠信原則，本於前述權利失效之法理，應認本件原
      告提起本件訴訟權利之行使不生行使之效力，另參照前述
      說明，即本件原告欠缺確認訴訟「即受確認判決之法律上
      利益」之要件。
九、綜上，本件原告未能提出積極證據證明，原告未完成系爭土
    地之徵收補償程序，且於徵收處分後逾30年始提起本件訴訟
    ，有違誠信原則，依權利失效之法理，原告提起本件訴訟權
    利之行使不生行使之效力；從而本件原告提起確認之訴聲明
    「確認原告所有系爭土地之徵收法律關係不存在（臺北縣政
    府61年3 月1 日北府地四字第9137號公告）」，因不能證明
    系爭土地徵收程序不合法，同時欠缺提起確認之訴之權利保
    護要件而無理由，應予駁回。至於兩造其餘攻擊防禦方法，
    核與本案之判決結論無涉，爰不予逐一述明，亦附此說明。
據上論結，本件原告之訴為無理由，爰依行政訴訟法第98條第1
項前段，第218 條、民事訴訟法第385 條第1 項前段，判決如主
文。
中    華    民    國    99    年     7    月   21     日
                  臺北高等行政法院第一庭
                         審 判 長 法  官   王立杰
                                  法  官   楊得君
                                  法  官   洪遠亮

上為正本係照原本作成。
如不服本判決，應於送達後20日內，向本院提出上訴狀並表明上
訴理由，如於本判決宣示後送達前提起上訴者，應於判決送達後
20日內補提上訴理由書（須按他造人數附繕本）。
中    華    民    國    99    年     7    月   21     日
                                  書記官   陳德銘

司法院資訊處製作；財團法人民間司法改革基金會備份。
